臺灣高雄地方法院民事判決　　　　　　　 93年度訴字第219號
原　　　告　丁○○
訴訟代理人　焦文城律師
被　　　告　戊○○
　　　　　　乙○○
兼前二人共同
訴訟代理人　甲○○
當事人間請求返還所有物等事件，本院於民國94年5 月13日言詞
辯論終結，判決如下：
    主      文
被告甲○○應給付原告新臺幣貳佰伍拾萬零貳佰玖拾陸元，及自
民國93年3月26日起至清償日止，按週年利率5%計算之利息。
原告其餘之訴駁回。
訴訟費用由被告甲○○負擔2分之1，餘由原告負擔。
本判決原告勝訴部分於以新臺幣捌拾參萬肆仟元供擔保後，得假
執行；但被告甲○○如以新臺幣貳佰伍拾萬元為原告預供擔保，
得免為假執行。
原告其餘假執行之聲請駁回。
    事實及理由
一、本件原告先位請求被告3人應連帶給付新臺幣（下同）500萬
    元及其法定遲延利息，並以先位請求無理由為條件，備位求
    為判決被到甲○○應單獨給付450萬296元及其法定遲延利息
    ，核上訴人先備位之請求，除為訴訟標的之法律關係有所不
    同外（本件有客觀預備合併），請求之對象亦非完全相同（
    另有主觀預備合併），惟本件先位請求之當事人，既已完全
    涵蓋備位請求之當事人，是以各該訴訟當事人之地位尚無不
    能確定之情事（此本為目前多數實務、學說不允准提起主觀
    預備或選擇合併之主要論據），另參以被告對於原告如此之
    起訴方式始終未曾加予爭執即遽為本案之辯論等節，自宜尊
    重訴訟當事人之程序選擇自由，而認原告所提備位之訴部分
    尚屬合法，爰先指明。
二、原告主張：原告經同事即被告甲○○之介紹，遂於民國85年
    1月4日間，以父親曾有成所有、坐落於高雄縣六龜鄉○○段
    ○○段128地號土地為擔保品，向高雄區中小企業銀行（以下
    簡稱高企銀）申請500 萬元之貸款（以下簡稱系爭貸款），
    並由甲○○胞弟即時任後庄分行職員之被告乙○○加以承辦
    。詎被告甲○○、乙○○與另名被告戊○○，隨即共同基於
    詐領系爭貸款之犯意，而先推由被告乙○○在原告父子於同
    年月29日中午前往高企銀後庄分行辦理對保手續時，向原告
    父子佯稱：目前高層人事紛爭未定，核貸時程較久，若原告
    父子願將相關資料交付予伊，伊願代為迅速辦理，且俟總行
    核貸後，主動知原告領款云云，使原告父子信而在相關文件
    上簽名，並交付供擔保土地之所有權狀暨印鑑證明、原告印
    章等物；繼而又於系爭貸款核撥之同年2月3日間，改推被告
    甲○○、乙○○2 人執前揭向原告父子騙取而來之原告印章
    等物，而於當日正午12時18分，將其中之51萬770元、356萬
    5526元，分別提出轉入被告甲○○、戊○○之高企銀後庄分
    行帳戶，以清償2 人各自對銀行之欠款，嗣並於當日中午12
    時52分，提領現金92萬4000元，而將系爭貸款全數提領一空
    ；末為免事跡敗漏，又推由被告乙○○於同年2月9日下午14
    時30分，由高企銀九如分行匯款200 萬元入原告之高企銀後
    庄分行帳戶以創設部分清償之外觀，但隨後又即執原告之印
    章等物，而於同日下午15時35分、15時52分，及翌日上午11
    時37分，在後庄分行分次提領現金40萬元、20萬元、140 萬
    元（分2 張取款條辦理，1張為90萬元、1張為50萬元），而
    將200萬元全數具領完竣；原告殆至86年7月24日間收受高企
    銀向鈞院聲請之86年度促字第16993 號支付命令後，始知系
    爭貸款竟已獲核撥、提領，嗣於與高企銀之清償借款民事訴
    訟事件（相關案號：鈞院86年度訴字第1935號等，原告最終
    獲判敗訴確定）進行中，方查明被告之前揭盜領情事，惟原
    告確已蒙受有多達500 萬元之金錢損害。退步言，縱鈞院採
    信被告之後開抗辯，而認被告甲○○與原告間存有借貸關係
    ，是以在85年2月3日系爭貸款核撥後，收受原告交付其中之
    450萬296元而自為利用，則被告甲○○在收受此返還催告後
    ，亦負有立即清償之責任等語。為此，爰先位本於侵權行為
    ，而求為判決：被告應連帶給付原告500 萬元，及起訴狀繕
    本送達翌日起至清償日止，按週年利率5%計算之利息，並陳
    明願供擔保願，請准為假執行之宣告；如認先位之訴為無理
    由，另備位依消費借貸法律關係，求為判決：被告甲○○應
    給付原告450萬296元，及自起訴狀繕本送達翌日起至清償日
    止，按週年利率5%計算之利息，並陳明願供擔保願，請准為
    假執行之宣告。
三、被告方面：
  (一)被告戊○○辯以：被告甲○○、乙○○是丈夫與元配所生之
    兒子，是以伊等彼此熟識，伊也有同意被告甲○○、乙○○
    使用伊名義從事不動產投資活動，諸如買賣房屋與辦理貸款
    等，但實際之經營過程伊從來未曾認真過問，更沒有與被告
    甲○○、乙○○聯手詐領原告之高企銀貸款等語。
  (二)另被告乙○○則辯稱：伊是透過哥哥即被告甲○○之介紹，
    才認識原告父子，85年左右時，伊仍在高企銀後庄分行擔任
    放貸之徵信工作，也知道原告辦理系爭貸款之事，但尚非系
    爭貸款之實際經辦人。系爭貸款核撥的85年2月3日當天，原
    告是自己帶著印章及存摺來領錢的，並隨即把其中部分款項
    借予一同前來之被告甲○○，但伊不瞭解2 人詳細之借貸約
    定如何。同年月9 日，因為被告戊○○名下房地（實際出資
    者為被告甲○○，被告乙○○則負責出面交涉買賣事宜）出
    售之尾款200 萬元自高雄銀行九如分行核撥，伊遂前往該處
    向買方丙○○領取該筆現款，由於被告甲○○早已指示該筆
    錢要優先償還原告，伊為避免該大批現款遭搶，才就近在高
    企銀九如分行將該筆款項轉匯入原告之高企銀後庄分行帳戶
    ，並在處理完後立即電告被告甲○○。又在銀行工作的職員
    ，如遇到認識的客戶前來又恰好正有空閒，往往會基於情誼
    熱心為之提供代填取款條等服務，伊也幫過原告幾次，是以
    相關之原告取款條上可能是伊之筆跡，但伊未曾向原告父子
    騙取或為之代管土地所有權狀暨印鑑證明或原告印章等物，
    也沒有與被告甲○○等人一起詐領原告的貸款，本件應純屬
    原告與被告甲○○間之借款糾紛，原告的不實指控，已讓伊
    遭受嚴重損害等語。
  (三)至被告甲○○則以：伊與原告是同事兼十多年的好友關係，
    85年初，因2 人均有融通資金之需，遂約定由原告出具名義
    ，伊則透過適在銀行擔任徵信工作之胞弟即被告乙○○協助
    儘速核貸撥款，而向高企銀貸得500萬元，並由2人各自使用
    半數且平均攤付利息。貸款核撥之同年2月3日當天中午，伊
    和原告一起前往後庄分行，並在原告首肯下，再以2 萬元之
    代價多借用200 萬元一周資為應急，故而伊當天實際領用之
    金額是為450萬296元（含轉入被告甲○○、戊○○之高企銀
    後庄分行帳戶之51萬770元、356萬5526元及42萬4000元現金
    ），但伊已於同年月9 日間指示被告乙○○，將出售被告戊○○名下房地之尾款200 萬元存入原告之高企銀後庄分行帳
    戶，以完成部分清償。本件金錢往來實與被告戊○○、乙○○無關，而僅係伊與原告間之債務糾紛，伊確實仍積欠原告
    250萬296元之借款而應予清償，但目前苦無資力，希望原告
    應允以每月2000元之方式分期攤還等語置辯。
  (四)被告3 人均一致求為判決：原告之訴及假執行之聲請均駁回
    ；並陳明如受不利益之判決，願供擔保，請准為免於假執行
    之宣告。
四、查(一)原告與被告甲○○本為同事關係，至被告彼此間則有親
    屬關係，且被告乙○○於85年間時，恰任職於高企銀後庄分
    行；(二)原告於85年1月4日間，以父親所有土地為擔保品，向
    高企銀申請系爭貸款500 萬元，嗣並於同年月29日協同父親
    前往後庄分行辦理對保手續；(三)系爭貸款於85年2月3日中午
    12時17分核撥後，其中之51萬770元、356萬5526元，隨即於
    12時18分遭提出而分別轉入被告甲○○、戊○○之高企銀後
    庄分行帳戶，以清償該2 人各自對銀行之欠款，另又有92萬
    4000元，於12時52分以現金之方式遭受提領，致500 萬元全
    數告罄。又前揭51萬770元與356萬5526元之轉帳匯款，及至
    少42萬4000元之現金，合計達456萬296元，俱是被告甲○○
    、而非原告實際支用者；(四)同年2月9日下午14時30分，有筆
    200 萬元之款項，自高企銀九如分行匯入原告之高企銀後庄
    分行帳戶，但旋於同日下午15時35分、15時52分，分別以現
    金方式遭提領40萬元、20萬元，繼又於翌日上午11時37分，
    遭提領2 筆分別為90萬元、50萬元之現金；(五)系爭貸款僅曾
    陸續於85年3月28日、同年10月31日、同年11月30日、82年2
    月27日間，4次償付85年2月3日起至同年7月2日止共5個月之
    利息，是以高企銀將之轉列催收帳款，而於86年5 月向本院
    聲請支付命令，而於同年7 月24日送達原告，嗣經原告聲明
    異議轉為訴訟程序後，第一、二審均判認原告應給付高企銀
    500 萬元及其遲延利息與違約金，末因原告未依限提出第三
    審上訴而告確定各節，有原告所提之系爭貸款授信約定書、
    高企銀後庄方行85年2月3日取款憑條3紙及放款收回傳票2紙
    、高企銀後庄方行85年2月9日轉帳收入傳票1紙及取款憑條2
    紙、高企銀後庄分行85年2月10日取款憑條2紙（均為影本）
    等件附卷足稽，並經本院職權調取本院88年度訴字第1935號
    民事清償借款事件卷宗、臺灣高等法院高雄分院88年度上字
    第184 號民事清償借款事件卷宗核閱屬實，且兩造對此俱不
    予爭執，自均堪信為真實。至本件之爭點依序則另在於：
(一)就原告之先位請求部分，被告是否聯手詐領系爭貸款？
(二)就原告之備位請求部分，被告甲○○是否已即於85年2月9日
    間，以匯款入原告帳戶之方式，部分清償200 萬元？
五、關於原告之先位請求中，被告是否聯手詐領系爭貸款方面：
    原告謂(一)系爭貸款非在銀行正常營業時間內核撥（85年2月3
    日為週六，當天銀行正常之營業時間應僅至中午12時為止）
    ，且(二) 該500萬元隨即全數被提領一空，及(三)相關取款憑條
    並非識字之原告自行書寫，又(四)系爭貸款之中，至少有多達
    456萬296元是被告甲○○實際支用者各節，均顯然悖於常情
    ，並執之進而為系爭貸款係遭被告聯手詐領之推論云云。惟
    按：
(一)原告所執前揭4 點，縱確未合於常情，本也無足遽為系爭貸
    款係遭被告聯手詐領之推論至明。
(二)銀行為提供客戶更周到之服務，會有略逾正常營業時間而為
    放款等情事，也會幫忙代填取款憑條等文書，又貸款客戶在
    款項甫核撥之際，即提取使用全部款項，更係屬常見等情，
    業據時在高企銀後庄分行負責款款業務並實際經辦本件之李
    秋霞，於臺灣高等法院高雄分院88年度上字第184 號民事清
    償借款事件審理時，到庭證稱：客戶如果趕在營業時間內到
    達分行提出核撥款項等相關申請，縱經我們審核確認後已超
    過營業時間，為了服務客戶，我們還是會准許相關之申請，
    立即進行款項撥款等程序（參見該卷，第139 頁）；另時任
    高企銀後庄分行出納之李聰容，也到庭證稱：根據以往承辦
    貸款業務之經驗，客戶往往會在款項核撥後就立即全部提走
    ，而我們也會幫客戶代填取款憑條，以避免招致服務太差之
    批評（參見該卷，第57頁）各等語綦詳，而堪信屬實；另貸
    得款項之實際使用人，本不以出具名義之借款人為限，亦為
    眾所週知；足認原告所執之貸款核撥、提領、取款憑條填寫
    及款項實際支用各點，實也無何悖於常情之處。
(三)綜上，原告所執前揭4 點，核俱尚合於常情，且也不足使本
    院生有系爭貸款確係遭被告聯手詐領之確信，是以原告本於
    侵權行為法律關係所為之先位請求，係屬無理由至明。末原
    告片段擷取、比對被告等人先前於本院86年度訴字第1935號
    、臺灣高等法院高雄分院88年度上字第184 號民事清償借款
    事件審理時，到庭所為之證述內容，並恣為被告刻意隱匿彼
    此間之親屬關係及85年2月3日提領款項過程等引申，另復執
    遲未證實之原告印章等物，自對保時起即始終在被告持有中
    各節（詳後述），空言進謂被告確有聯手詐領系爭款項之事
    實，也顯不足取，本院自無逐一駁斥之必要，併予指明。
六、關於原告之備位請求中，被告甲○○是否已部分清償方面：
    原告以先位請求為理由為條件，備位主張85年2月3日系爭貸
    款核撥後，原告即將其中之450萬296元貸與被告甲○○乙情
    ，既為被告甲○○所不爭執，自堪以認定。惟原告另以(一)被
    告於85年2月9日匯款當時，實際上根本不具200 萬元之資力
    、(二)原告之印章等物自對保時起，即始終在被告持有之中、
    (三)原告於85年2月9、10日之上班時間中，均在辦公處所內工
    作，是以縱持有印章等物，亦不可能前往領款各節，綜合推
    論85年2月9日下午14時30分，由高企銀九如分行匯款200 萬
    元入原告高企銀後庄分行帳戶之狀態，乃係被告刻意創設之
    虛偽清償外觀，並進而否認被告甲○○所為已部分清償200
    萬元之抗辯。經查：
(一)證人丙○○到庭結證稱：我現在居住的房地是在85年初和戊○○簽約買的，但講價、付款等買賣經過，我都是透過呂代
    書和乙○○談的，我以向高雄銀行貸得之200 萬元支付尾款
    ，那筆貸款是85年2月9日核撥的，當天我、乙○○及呂代書
    一共3 人相約在銀行內見面，呂代書把辦好的資料交給我確
    認無誤後，我就把200 萬元交給乙○○完成這次的交易等語
    （本卷，第241 頁），核與高雄銀行九如分行93年11月11日
    高銀字第1695號函之所示相符（本卷，第226至227頁），而
    應堪採信，則被告於85年2月9日間，確因恰好收取戊○○名
    下房地出售之尾款而有200 萬元資力，足堪認定，原告關於
    被告在匯款時欠缺資力之主張，已顯與事實有間。
(二)原告謂其所有之印章，與為系爭貸款擔保土地之權狀暨印鑑
    證明，自對保時起，即始終在被告乙○○持有之中云云，並
    以被告乙○○自承未曾將已匯款之事告知原告，及其中竟有
    多達60萬元之款項，於匯入甫滿1 小時後，即以現金之方式
    遭受提領2 節，資為推論之佐據。惟原告本得藉由與較相熟
    被告甲○○之事先約定或經之事後轉告等管道，以得知該次
    匯款情事，而並非限於被告乙○○親口告知一端；又在如何
    之時點、領取多少之款項，更係屬帳戶權利人衡量用度需求
    後之自由判斷，在短時間內有大量之現金遭受提領，實也不
    足為提領者並非真正權利人之推論至明；綜上，堪認原告此
    部分所為之推論，也顯然要屬無據。
(三)原告於85年2月9、10日均曾前往辦公處所工作乙節，固有被
    告所不爭執之當年上半年職員簽到退簿影本可證（參見本院
    86年度訴字第1935號民事清償借款事件卷宗，第170 頁），
    而可堪認定，惟原告前往辦公處所工作並依規定辦理簽到退
    之事實，本未能即與原告在該2 日上班時間中，未曾片刻稍
    離辦公處所等視。況證人張簡生和於本院86年度訴字第1935
    號民事清償借款事件審理時，到庭證述：我是高企銀後庄銀
    行之職員，主要負責機動性招呼客戶之工作，我原只認識甲○○，是甲○○表示需要資金所以經常協同丁○○到分行聊
    天、聚會，我才因而認識丁○○，並知道丁○○要擔任借款
    人借系爭貸款500 萬元的事，在系爭貸款核撥後，丁○○還
    是常常到分行來，有時是上午來、有時是下午來，我也曾親
    眼看到丁○○來領錢，並用銀行的袋子把錢裝成一整包帶走
    ，次數約有1至2次（參見該卷，第73至74頁）；另證人鄞水
    雄也到庭結稱：我在85年2、3月間，因為經常到高企銀後庄
    分行泡茶聊天，並在分行內多次與丁○○碰面，才進而認識
    丁○○，之後我們又在分行內相遇2至3次，並打招呼中得知
    丁○○前來分行是要領錢的，也曾看過丁○○在辦理相關手
    續時，將印章拿出交給行員蓋印（參見該卷，第75頁）各等
    語明確，則丁○○即本件原告在系爭貸款核撥後一段時間內
    ，確曾數次前往高企銀後庄分行提領數目非微之現金等情，
    反至堪認定。
(四)綜上，原告所執之被告欠缺資力、被告持有原告印章等物及
    原告未克前往高企銀後庄方行領款各節，或不能舉證以實其
    說，甚或顯與事實有間，是以原告進而所為被告乃刻意創設
    虛偽清償外觀之推論，也委無足取；被告甲○○抗辯伊已於
    85年2月9日下午14時30分，以匯款入原告高企銀後庄分行帳
    戶之方式，部分清償200 萬元等語，則核與事實、常情相符
    ，而應堪採信。
七、綜上所述，被告應尚無聯手詐領系爭貸款之事實，本件之金
    錢往來，應僅係系爭貸款核撥後，原告與被告甲○○1 人間
    另又發生之借貸關係，且被告甲○○原雖借用456萬296元，
    但已即於85年2月9日間，以匯款入原告帳戶之方式，部分清
    償200 萬元，是以原告本於消費借貸法律關係所為之備位請
    求，在被告甲○○應單獨給付250萬296元，及自起訴狀繕本
    送達翌日即93年3 月26日起至清償日止，按週年利率5%計算
    利息之範圍內，係屬有理由，而應予准許；至原告其餘之請
    求（含先位請求及備位請求逾250萬296元之部分），俱屬無
    理由，不能准許，均應予駁回。
八、本件原告勝訴部分，兩造分別陳明院供擔保，請准為假執行
    或免於假執行之宣告，核均於法有據，爰分別酌定相當之擔
    保金額，予以准許。
九、據上論結，本件原告之訴一部為有理由，一部為無理由，依
    民事訴訟法第79條、第390條第2項、第392條第2項，判決如
    主文。
中　　華　　民　　國　　94　　年　　5 　　月　　27　　日
                        民事鳳山庭
                            審判長法　官　王伯文
                                  法　官　李代昌
                                  法　官　莊珮吟
正本係照原本作成。
如不服本判決，應於送達後20日內，向本院提出上訴狀並表明上
訴理由，如於本判決宣示後送達前提起上訴者，應於判決送達後
10日內補提上訴理由書（須附繕本）。
中　　華　　民　　國　　94　　年　　5 　　月　　27　　日
                                  書記官　吳建德
